臺灣高雄地方法院民事判決　　　　　 95年度家訴字第85號
原　　　告　戊○○
訴訟代理人　乙○○　高雄市○○.
送達代收人　己○○
被　　　告　行政院國軍退除役官兵輔導委員會高雄市榮民服務
　　　　　　處
法定代理人　丙○○
訴訟代理人　甲○○
上當事人間確認遺囑真正等事件，本院於民國96年3 月15日言詞
辯論終結，判決如下：
  主  文
原告之訴駁回。
訴訟費用由原告負擔。
  事實及理由
一、原告起訴主張：
    原告於海軍醫院擔任看護時，負責照顧立遺囑人張劍豪，並
    於其出院後，仍持續擔任張建豪之看護。張劍豪因認原告對
    其照顧有加而收原告為乾女兒，而原告於被張劍豪收為乾女
    兒後，即未再向立遺囑人張劍豪領取薪水。張劍豪於民國（
    下同）92年12月21日在原告戊○○及訴外人己○○、丁○○
    之見證下，親筆書立遺囑（下稱系爭遺囑），表明其百年後
    ，所遺財產全權歸由原告運用處理。立遺囑人張劍豪於書立
    系爭遺囑時之精神狀況良好，其行動雖遲緩，但口齒清晰、
    頭腦清醒，能清楚表達，系爭遺囑應屬真正有效。惟原告於
    94 年10 月初，因私事赴中國大陸前，將張劍豪送至高雄市
    私立孝欣老人養護中心，委託該中心照顧後，於10月底返台
    欲將張建豪帶回張劍豪住處時，遭該中心及被告阻攔，並於
    張劍豪95年3 月3 日死亡後，接收張劍豪遺物，致原告僅能
    提出張劍豪生前書寫之紙條送請鈞院鑑定系爭遺囑係屬真正
    。又上開紙條經法務部調查局鑑定後，鑑定意見雖表示無法
    證明系爭遺囑筆跡與字條筆跡係出於同一人之手，惟張劍豪
    書立遺囑時，確有原告、訴外人庚○○、賈惠綺在場觀看，
    且張劍豪生前多次出入國軍左營醫院進行開刀手術，有手術
    同意書可供調閱鑑定筆跡真正。被告以原告無法證明系爭遺
    囑真正而拒絕原告行使受遺贈人權利，顯無理由，爰依法訴
    請判決確認被繼承人張劍豪（男，民國15年2 月10日身分證
    統一編號：Ｚ000000000 號，生前最後設籍地：高雄市○○
    區○○街86號，於民國95年3 月3 日死亡）於民國92年12月
    21 日 書立之系爭遺囑為真正有效。
二、被告辯稱：
    原告戊○○於94年10月初自張劍豪郵局帳號提領新台幣（下
    同）20萬元後，即將張劍豪送至高雄市私立孝欣老人養護中
    心並返回大陸，而原告於同年10月22返台後欲將張劍豪由孝
    欣老人養護中心帶走，經該中心向中正三路派出所報警及通
    知高雄市榮民服務處前往處理，原告表示其為張劍豪之看護
    ，而先前提領之20萬元係看護張建豪之費用，其擔任張劍豪
    看護7 年來，薪水不固定，約1 、2 萬或3 、4 萬元。惟被
    告自94年10月起與原告開始接觸，期間原告曾透過議員及立
    委為其處理相關事宜，而張劍豪直至逝世前均住在孝欣老人
    安養中心。被告曾於95年2 月16日會同立委張顯耀偉服務處
    之主任、九昌里里長及自強派出所警員至邱外科加護病房詢
    問張劍豪是否要委由原告照顧，然張劍豪表示欲由榮民服務
    處照顧，不願委託原告照顧。而原告於張建豪95年3 月逝世
    辦完喪事後，始提出系爭遺囑要求繼承被繼承人之遺產，然
    系爭遺囑並未經過法院公證，無法確認系爭遺囑是否為張劍
    豪親自書立等語，請求判決駁回原告之訴。
三、按退除役官兵死亡而無繼承人、繼承人之有無不明或繼承人
    因故不能管理遺產者，由主管機關管理其遺產，臺灣地區與
    大陸地區人民關係條例第68條定有明文。又行政院核定之退
    除役官兵死亡無人繼承遺產管理辦法第四條規定「亡故退除
    役官兵遺產，除設籍於行政院國軍退除役官兵輔導委員會（
    以下簡稱輔導會）所屬安置機構者，由該安養機構為遺產管
    理人外；餘由設籍地輔導會所屬之退除役官兵服務機構為遺
    產管理人」。經查，立遺囑人張劍豪係單身榮民，在台未有
    親屬，已於95年3 月3 日死亡之事實，業據被告提出張劍豪
    榮民資料卡1 份為證，經核屬實，是以被告為張劍豪之法定
    遺產管理人無訛，合先敘明。
四、得心證之理由：
（一）按確認之訴，非原告有即受確認判決之法律上利益者，不
      得提起，民事訴訟法第247條第1項定有明文。亦即原告提
      起確認之訴，必須其主張之法律關係存否在當事人間不明
      確，致原告之權利或其他法律上之地位有不安之危險，即
      時有以確認判決除去之必要，其在法律上始有受判決之利
      益（最高法院52年台上字第1922號判例意旨參照）。查本
      件原告主張張劍豪於生前即92年12月21日書立之系爭遺囑
      ，表明百年之後，由原告為其處理運用所遺財產等情，業
      據原告提出系爭遺囑1 份為證，原告因而向張劍豪之遺產
      管理人即被告提起交付張劍豪名下遺產57萬元之請求，惟
      被告卻以不能確定系爭遺囑真正為由，要求原告須向本院
      提起確認系爭遺囑真正之訴訟，始同意交付遺產等情，為
      被告所不爭執，足認被告否認張劍豪於92年12月21日所立
      如附件所示之系爭遺囑為真正，致原告私法上受遺贈及擔
      任遺產管理人之地位有受侵害之危險，且得以判決確認將
      此不安狀態除去，是原告提起本件確認之訴，即有受確認
      判決之法律上利益，併予敘明。
（二）經查，原告主張之事實，固據提出系爭遺囑原本及字條11
      張為證，惟本院依職權將系爭遺囑與張劍豪書寫之字條11
      張一起送交法務部調查局，囑託鑑定上開待證書類之筆跡
      是否出於同1 人即張劍豪之手，其鑑定結果為「甲類字跡
      （即遺囑）與乙類字跡（即11張便條紙）有部分筆劃特徵
      相似：惟由於乙類字跡書寫方式變化不一，不易歸納其筆
      劃特徵，加以其書寫工具與待鑑字跡不一致而影響筆劃特
      徵異同之認定，故無法詳確鑑定甲、乙類筆跡是否出於同
      一人手筆」，此有該局鑑識科以95年10月30日調科貳字第
      09500494050號函暨所附鑑定報告書1 份在卷可稽。
（三）按「自書遺囑者，應自書遺囑全文，記明年、月、日，並
      親自簽名；如有增減、塗改，應註明增減、塗改之處所及
      字數，另行簽名。」，民法第1190條定有明文。本件原告
      提出之遺囑經本院囑託法務部調查局鑑定結果，無法證明
      遺囑全文係由張劍豪所自書，且原告雖聲請本院調閱張劍
      豪於左營國軍醫院切結之手術同意書，將手術同意書與系
      爭遺囑送請鑑定，然本院調閱結果，查知手術同意書僅有
      張劍豪指印，並無張劍豪簽名，此有該醫院95年12月7 日
      醫和字第0950003011號函所附之手術同意書、麻醉同意書
      各1 份在卷可查，足認上開手術同意書亦無法證明張劍豪
      自書系爭遺囑全文。原告雖主張張劍豪之手術同意書中有
      些資料已被抽掉，始無具張劍豪簽名及指紋之手術同意書
      云云，惟國軍左營總醫院為公立醫院，與本案亦無利害關
      係，當無故意抽調張劍豪手術同意書之理，原告上開主張
      ，係臆測之詞，不足採信。
（四）又查，原告雖另主張張劍豪於自書系爭遺囑時，尚有原告
      及庚○○、賈惠綺等人在場，親眼目睹張建豪親自自書系
      爭遺囑云云。惟查，本院於96年3 月15日審理時，將證人
      庚○○、賈惠綺與原告予以隔離訊問。證人庚○○證稱：
      92 年12 月21日，接到張劍豪來電，說要立遺囑請其至張
      劍豪家作證，張劍豪寫完系爭遺囑後，曾將遺囑交其與賈
      惠綺分別閱覽，當場並有將遺囑內容以口唸出，其與賈惠
      綺當場均有聽到等語，惟證人賈惠綺（庚○○之妻）證稱
      張劍豪沒有將遺書給我看，也沒有聽他唸遺書的內容，雖
      有看到張劍豪在寫字，但沒有看到內容，也沒有聽到張劍
      豪唸遺囑內容，僅聽到他唸自書遺囑四個字等語，核與證
      人庚○○證稱證人賈惠綺與他當日均看過遺書、聽過遺囑
      內容之情節，完全不符，此有當日言詞辯論筆錄1 份在卷
      可查。此外，證人庚○○為原告乾爹一節，亦據證人賈惠
      綺證述在卷，證人庚○○雖否認之，但證人賈惠綺為庚○
      ○之妻，豈有不注意其與原告關係為何之理，足認證人庚
      ○○確為原告之乾爹。按證人庚○○既與原告有乾爹之關
      係，其上開所證有利原告，但與證人賈惠綺所證不符之證
      言內容，即有偏頗原告之虞，不足採信。是以本院採認與
      原告較無利害關係之證人賈惠綺之證言，認為證人賈惠綺
      既證稱當日在場既未看過系爭遺囑內容，亦未聽聞遺囑內
      容，自無法證明系囑囑遺為張劍豪所自書。從而原告主張
      上開2 名證人足以證明系爭遺囑為真正一節，亦不足採信
      。
（五）又查，被告辯稱原告於94年10月初自張劍豪郵局帳號提領
      新台幣20萬元後，將張劍豪送至高雄市私立孝欣老人養護
      中心後返回大陸，原告於同年10月22返台後欲將張劍豪由
      孝老人孝欣養護中心帶走，經中心報警及通知高雄市榮民
      服務處前往處理。期間被告曾於95年2 月16日會同立委張
      顯耀偉服務處之主任、九昌里里長及自強派出所警員至邱
      外科加護病房詢問張劍豪是否要由原告照顧，張劍豪表示
      欲由榮民服務處照顧等情，業據被告提出會勘紀錄2 份、
      民事支付命令聲請狀、本處處理張劍豪先生（退俸）其財
      務糾紛案各1 份為證，經核無誤，且原告亦自承其照顧張
      劍豪約7 年時間，後因原告於94年10月返回大陸處理先生
      喪事，始將張劍豪送至孝欣安養中心，待返台後欲將張劍
      豪接回照顧遭拒等情，足認原告主張張劍豪死前拒絕原告
      看護一節，堪予採信。按原告雖自稱為張劍豪之乾女兒，
      並獲得張劍豪贈產之系爭遺囑，惟張劍豪臨終之際，猶拒
      絕原告之照顧，即使由自稱張劍豪好友之庚○○出面斡旋
      ，張劍豪亦拒絕原告照料，足認張劍豪與原告間之關係，
      並非如同原告所主張之友好，從而原告主張因與張劍豪關
      係良好，而由其自書遺囑贈產一節，核與事實不符，不足
      採信。
（六）綜上所述可知，原告無法舉證證明系爭遺囑為真正，從而
      其請求確認系爭遺囑為真正之請求，即無理由，應予駁回
      。
五、據上論結，原告之訴，為無理由，依民事訴訟法第78條，判
    決如主文。
中　　華　　民　　國　　96　　年　　3 　　月　　29　　日
                  家事法庭法　官　 吳文婷
以上證明與原本無異。
如不服本判決，應於送達後20日內，向本院提出上訴狀。
中　　華　　民　　國　　96　　年　　3 　　月　　30　　日
                          書記官   許麗珠
